【裁判字號】    94,上國易,3
【裁判日期】    950607
【裁判案由】    侵權行為損害賠償
【裁判全文】
臺灣高等法院高雄分院民事判決         94年度上國易字第3號
上  訴  人  丙○○
            乙○○
共      同
訴訟代理人  林敏澤律師
複代理人    許淑清律師
共      同
訴訟代理人  李亭萱律師
上  訴  人  經濟部水利署第七河川局
法定代理人  甲○○
訴訟代理人  湯瑞科律師
上列當事人間請求侵權行為損害賠償事件，上訴人對於民國94年
4月20日臺灣屏東地方法院93年度訴字第394號第一審判決各自提
起上訴，上訴人丙○○、乙○○並於本院為訴之追加，本院於95
年5月24日言詞辯論終結，判決如下：
    主  文
原判決關於駁回丙○○、乙○○後開第二項之訴部分，及訴訟費
用之裁判均廢棄。
經濟部水利署第七河川局應再給付丙○○新臺幣柒萬伍仟肆佰壹
拾陸元、給付乙○○新臺幣壹拾伍萬壹仟貳佰貳拾陸元，及均自
民國九十三年九月十日起至清償日止，按週年利率百分之五計算
之利息。
丙○○、乙○○之其餘上訴及追加之訴駁回。
經濟部水利署第七河川局之上訴駁回。
第一、二審訴訟費用，由經濟部水利署第七河川局負擔五分之一
，乙○○負擔五分之二，餘由丙○○負擔。追加之訴訴訟費用，
由丙○○、乙○○負擔。
    事實及理由
一、上訴人丙○○、乙○○起訴主張：上訴人丙○○、乙○○之
    子陳建良（民國76年12月4日生）於93年1月1日下午2時50分
    許，騎乘車牌號碼BLS-575號機車，沿屏東縣東港鎮南平里
    無分向設施之水防道路（下稱系爭道路）由北往南行駛，途
    經同里土刈厝無號誌路段，因該路段設有斜坡以到達堤防，
    而在斜坡處其路面高凸隆起，致陳建良騎乘機車行經該斜坡
    路面時（下稱系爭肇事地點）失控，人車倒地，撞及停放於
    路旁私人空地訴外人林榮利所有之車牌號碼GK-1901 號自用
    小貨車，受有頭部外傷併腦挫傷等傷害，延至當日下午3 時
    30 分 許不治死亡。而對造上訴人經濟部水利署第七河川局
    （下稱第七河川局）為系爭道路之設置及管理機關，系爭道
    路之斜坡處路面高凸隆起，易生往來車輛之危險，其設置及
    管理自有欠缺，且第七河川局所屬公務員明知上情，竟怠於
    執行職務，而未及早將該斜坡剷平，恢復路面之平整，致陳
    建良發生車禍死亡，依國家賠償法第2 條第2 項後段及第3
    條第1 項之規定，第七河川局自應負損害賠償責任。惟經上
    訴人丙○○、乙○○以書面向第七河川局請求國家賠償，竟
    遭拒絕，爰起訴請求第七河川局應賠償上訴人丙○○支出殯
    葬費之損害新臺幣（下同）31萬7800元、扶養費之損害61萬
    4131 元 及慰撫金150 萬元，合計243 萬1931元；並應賠償
    上訴人乙○○扶養費之損害69萬2892元及慰撫金200 萬元，
    合計269 萬2892元。聲明：(一)第七河川局應給付丙○○243
    萬1931元、乙○○269 萬2892元，及均自原審民事準備書狀
    送達之翌日（即93年9 月10日，下同）起至清償日止，按週
    年利率5%計算之利息。(二)願供擔保請准宣告假執行。
二、上訴人第七河川局則以：本件肇事之系爭道路雖屬第七河川
    局設置管理之水防道路，惟所謂水防道路係為便利防汛等運
    輸用途而存在，屬於堤防之一部分，此觀海堤管理辦法第2
    條第7 款之規定甚明，故水防道路並非供作一般道路使用，
    民眾之行駛僅係附帶之反射利益而已。且因堤防主體通常較
    一般路面為高，水防道路為與堤防主體連結，以便維護堤防
    ，必須於路面上設置數處斜坡以到達堤防，第七河川局於設
    置斜坡時，已斟酌需求而依現場狀況設置，並無危險性存在
    。又被害人陳建良年僅16歲，尚未考領駕駛執照，肇事當時
    日照充足，視線良好，陳建良竟未佩戴安全帽而高速撞及停
    放於路旁之小貨車以致死亡，可見陳建良之死亡，乃因其駕
    駛技術不純熟及車速過快所致，與肇事地點路面高凸並無相
    當因果關係。對造上訴人認陳建良騎乘機車肇事死亡，第七
    河川局應負國家賠償責任，自有未洽。縱認第七河川局應負
    國家賠償責任，丙○○請求殯葬費損害中之紙厝、道士及樂
    隊部分之費用並非必要，均應予剔除；且對造上訴人正值壯
    年，並擁有汽車及房屋，難謂不能維持生活，對造上訴人請
    求扶養費之損害應屬無據。另對造上訴人依行政院主計處公
    布之91年度民間消費支出每人每年平均為27萬5324元，計算
    對造上訴人每人受扶養之費用，與實務上多按扶養親屬免稅
    額7 萬4000元計算者不同，尤屬無據。又關於慰撫金部分，
    丙○○請求150 萬元，乙○○請求200 萬元，均屬過高，應
    以每人50萬元為適當。其次，陳建良尚未考領駕駛執照，且
    超速行駛，復未依規定配戴安全帽，對於損害之發生及擴大
    應負70% 以上之過失責任，自應依過失相抵法則，減輕第七
    河川局之賠償金額。且對造上訴人已分別領取強制汽車責任
    保險之保險金各70萬元，則對造上訴人請求賠償之金額，亦
    應扣除渠等業已領取之強制汽車責任保險金等語，資為抗辯
    。聲明：(一)駁回丙○○、乙○○之訴及其假執行之聲請。(二)
    如受不利判決，願供擔保請准宣告免為假執行。
三、經原審判決第七河川局應給付丙○○51萬4228元、乙○○36
    萬3378元，及均自93年9 月10日起至清償日止，按5%計算之
    利息，而駁回丙○○、乙○○其餘之訴。兩造各自對其敗訴
    部分提起上訴，丙○○、乙○○並於本院追加其扶養費之請
    求，聲明：(一)原判決關於駁回其後開第二項之請求部分廢棄
    。(二)第七河川局應再給付丙○○156 萬3760元【按丙○○殯
    葬費之損害減縮為30萬1300元（原請求31萬7800元）、扶養
    費之損害追加為79萬6185元（原請求61萬4131元）、慰撫金
    請求150 萬元，惟因陳建良未佩戴安全帽扣抵20% 之過失比
    例，再扣除原審已判准之51萬4228元後，計算所得之金額，
    即：（301,300 ＋796,185 ＋1,500,000） ×80% －
    514,228 ＝1,563,760 】、給付乙○○159 萬7206元【按乙
    ○○扶養費之損害追加為95萬730 元（原請求69萬2892元）
    、慰撫金之請求減縮為150 萬元（原請求200 萬元），惟因
    陳建良未佩戴安全帽扣抵20% 之過失比例，再扣除原審已判
    准之36萬3378元後，計算所得之金額，即：（950,730 ＋
    1,500,000 ）×80% －363378＝1,597,206 】，及均自93年
    9 月10日起至清償日止，按週年利率5%計算之利息。(三)願供
    擔保請准宣告假執行。(四)駁回第七河川局之上訴。第七河川
    局則於本院聲明：(一)原判決不利於第七河川局之部分廢棄。
    (二)廢棄部分，丙○○、乙○○在第一審之訴及假執行之聲請
    均駁回。(三)如受不利判決，願供擔保請准宣告免為假執行。
    (四)駁回丙○○、乙○○之上訴及追加之訴。經核丙○○、乙
    ○○上開追加部分扶養費之請求，係屬擴張應受判決事項之
    聲明，依民事訴訟法第446 條第1 項但書、第255 條第1項
    第3 款之規定，丙○○、乙○○於本院為該部分訴之追加，
    應予准許，併予敘明。
四、兩造對下列事項不予爭執，並有丙○○、乙○○之全戶戶籍
    謄本、台灣屏東地方法院檢察署（下稱屏東地檢署）相驗屍
    體證明書、屏東縣警察局道路交通事故證明書、殯葬費收據
    、第七河川局93年2月26日水七管字第09350012820號拒絕國
    家賠償聲請函、系爭道路現場照片等件在卷可稽（原審卷第
    7-12頁、第46頁、第78-83頁及第131-133頁），並經原審履
    勘系爭道路現場，製有勘驗筆錄一份（原審卷第99-101頁）
    ；及本院調閱屏東地檢署93年度相字第3號陳建良相驗卷宗
    查明無誤，堪信為真實：
  (一)丙○○、乙○○之子陳建良於93年1 月1 日下午2 時50分許
    ，無照騎乘車牌號碼BLS-575 號機車，沿無分向設施之系爭
    道路由北往南行駛，途經屏東縣東港鎮南平里土刈厝無號誌
    路段時，因失控而人車倒地，撞及停放在路旁私人空地訴外
    人林榮利所有之車牌號碼GK-1901 號自用小貨車，受有頭部
    外傷併腦挫傷等傷害，延至當日下午3 時30分許不治死亡。
  (二)系爭道路之設置管理機關為第七河川局，且系爭道路實際有
    開放人車通行。又陳建良發生車禍之上開路段，其路面與連
    接堤防之斜坡處有高凸隆起。
  (三)丙○○為陳建良支出之殯葬費，經扣除樂隊費用後為30萬
    1300元。
  (四)陳建良未配戴安全帽騎乘機車，兩造同意陳建良此部分之過
    失，對本件車禍肇事應負20%之過失。
  (五)丙○○、乙○○已依國家賠償法第10條第1 項之規定，先以
    書面向第七河川局請求國家賠償，惟遭第七河川局拒絕。
  (六)丙○○、乙○○已向車牌號碼GK-1901號自用小貨車之車主
    ，即訴外人林榮利所投保之強制汽車責任險之保險人領取強
    制汽車責任保險金140萬元，即各領取70萬元。
五、兩造之爭點
  (一)第七河川局對於系爭道路有無設置或管理之欠缺？其與本件
    事故之發生有無相當因果關係？第七河川局是否應負國家賠
    償法第3條第1項所定之國家賠償責任？
  (二)第七河川局所屬公務員是否因怠於執行職務，致系爭道路有
    設置或管理之欠缺？其與本件事故之發生有無相當因果關係
    ？第七河川局是否應負國家賠償法第2條第2項後段之國家賠
    償責任？
  (三)丙○○、乙○○得請求第七河川局賠償之各項損害，其金額
    應如何計算？
  1.丙○○為陳建良支出之殯葬費損害，其金額為何？
  2.丙○○、乙○○得請求第七河川局賠償扶養費之損害，究應
    以行政院主計處於91年12月公告之91年度民間消費支出每人
    每年平均為27萬5324元計算？抑或應以當年度所得稅扶養親
    屬免稅額之7 萬4000元計算？丙○○、乙○○分別可請求之
    扶養費究為若干？
  3.丙○○、乙○○請求第七河川局賠償慰撫金各150 萬元，是
    否允當？
  (四)陳建良於發生車禍時，其騎乘機車是否有超速？若係超速駕
    駛，則此與陳建良又係未配戴安全帽且無照駕駛，對於本件
    損害之發生及擴大是否與有過失？本件有無過失相抵之適用
    ？
  (五)第七河川局應賠償之金額是否應扣除丙○○、乙○○已分別
    領取之強制汽車責任保險金各70萬元？
六、第七河川局對於系爭道路有無設置或管理之欠缺？其與本件
    事故之發生有無相當因果關係？第七河川局是否應負國家賠
    償法第3條第1項所定之國家賠償責任？
  (一)按「公有公共設施因設置或管理有欠缺，致人民生命、身體
    或財產受損害者，國家應負損害賠償責任。」國家賠償法第
    3 條第1 項定有明文。而「國家賠償法第三條所定之國家賠
    償責任，係採無過失主義，即以該公共設施之設置或管理有
    欠缺，並因此一欠缺致人民受有損害為其構成要件，並不以
    管理機關有過失為必要。」最高法院85年度台上字第2776號
    著有判例可資參照。從而，國家賠償法第3 條所定公共設施
    設置或管理欠缺所生國家賠償責任之立法，旨在使政府對於
    提供人民使用之公共設施，負有維護通常安全狀態之義務，
    重在公共設施不具通常應有之安全狀態或功能時，其設置或
    管理機關是否積極並有效為足以防止危險或損害發生之具體
    行為，倘其設置或管理機關對於防止損害之發生，並未為及
    時且必要之具體措施，即應認其管理有欠缺，自應負國家賠
    償責任。故國家賠償法第3 條公有公共設施之管理有無欠缺
    ，須視其設置或管理機關有無及時採取足以防止危險損害發
    生之具體措施為斷（最高法院92年度台上字第2672號判決意
    旨參照）。
  (二)經查，系爭道路之設置管理機關為第七河川局，且系爭道路
    實際有開放人車通行；又本件發生車禍之系爭路段，其路面
    與連接堤防之斜坡處有高凸隆起等事實，為兩造所不爭，如
    上所述。而系爭道路車禍現場之堤防高1.5 公尺，第七河川
    局在與堤防平行、寬5.6 公尺之系爭水防道路上，舖設高凸
    之柏油路面斜坡直上堤防，其坡度據道路交通事故現場圖記
    載約在35至40度之間，而在該高凸隆起之斜坡路面南北兩側
    ，雖有以黃色油漆劃有線條並書寫「慢」之字樣，惟並未如
    系爭道路南邊約2 公里處另一高凸路段設有跳動路面；且第
    七河川局在北邊之堤防入口處雖設置警告牌記載：「本路段
    為河川（海堤）水防道路（越堤道路），專供維護管理及防
    汛搶險使用，不作為一般道路使用，請注意（負責）安全」
    等語，惟該警告牌距離本件肇事地點約有3 公里之遠等情，
    此有屏東地檢署93年度相字第3 號相驗卷宗內所附道路交通
    事故現場圖（本院卷第112 頁）及現場照片可資參憑，並經
    原審至現場勘驗屬實，製有勘驗筆錄在卷可稽（原審卷第
    99-101頁）；並經本院調閱上開相驗卷宗查明無誤。又於
    本件車禍事故發生前，第七河川局曾於92年9 月2 日派員與
    屏東縣東港鎮公所人員至現場會勘，其會勘意見記載：「基
    於通行安全考量，請儘速改善」、「長期車禍不斷，基於生
    命安全，請上級單位儘快改善」、「為利安全計，該施工便
    道建議拆除以維人車安全」、「為維護交通安全，防止意外
    發生，建議將該便道拆除」，會勘結論更載明：「據地方反
    映，該段今年已發生數起交通意外，為維護人車安全，擬由
    本局僱工拆除至原設計水防道路路面，以利水防道路暢通」
    等情，此有第七河川局92年8 月19日水七工字第
    09201013060 號函及會勘記錄在卷足憑（原審卷第47頁、第
    158 頁）。且遭陳建良撞及之車牌號碼GK-1901 號自用小貨
    車車主林榮利之父林世仁於警詢時亦陳稱：「該路段坡度經
    常發生車禍，希望能改善。」（本院卷第120 頁）；另證人
    即居住於系爭肇事地點不遠處之陳石燐亦於原審證稱：「（
    該隆起的斜坡）很危險，經常有人在該處發生車禍」等語（
    原審卷第119 頁）。又於本件車禍發生時，與陳建良分別騎
    乘機車於系爭道路行駛之黃鎰富亦證稱：「如果車速太快，
    騎乘的人會連同機車飛起來很危險」等語（原審卷第123 頁
    ）。足徵系爭道路路面高凸隆起之斜坡路段，因欠缺通常道
    路所應具備之安全性，易滋車輛尤其是機車往來之危險。且
    第七河川局於系爭道路雖有設置之警告牌，惟其所設置之警
    告牌位於系爭肇事地點約有3 公里之遠，如上所述，難認可
    具有警告汽機車駕駛人之功能，且第七河川局僅在系爭肇事
    地點之路面上以油漆繪製警告標誌，而非如在系爭道路之另
    處設置跳動路面，顯示系爭肇事地點之警告功能不彰，自難
    謂第七河川局已在系爭道路提供充足之警告以防免危險之發
    生，則其對系爭道路之管理自屬有缺失。
  (三)又「按所謂相當因果關係，係指依經驗法則，綜合行為當時
    所存在之一切事實，為客觀之事後審查，認為在一般情形上
    ，有此環境，有此行為之同一條件，均發生同一之結果者，
    則該條件即為發生結果之相當條件，行為與結果即有相當之
    因果關係。」最高法院87年度台上字第154 號判決意旨可資
    參照。經查，系爭水防道路雖係供防汛之用，而有設置之必
    要，惟第七河川局既係開放系爭道路供公眾通行使用，自有
    妥善管理系爭道路之義務。而系爭道路車禍現場之堤防高
    1.5 公尺，第七河川局在與堤防平行、寬5.6 公尺之水防道
    路上，舖設高凸隆起之柏油路面斜坡直上堤防，其坡度據道
    路交通事故現場圖記載約在35至40度之間等情，已如上述，
    足徵系爭道路之路面已非平整，客觀上已足造成往來行車之
    危險。且陳建良又係騎乘機車行經該處高凸隆起之斜坡道路
    ，則依經驗法則，綜合行為當時所存在之一切事實，為客觀
    之事後審查，本院認為在一般情形上，於機車騎士行經該高
    凸隆起之斜坡道路時，必會因該高凸隆起之斜坡道路與路面
    之落差而產生機車飛躍之危險。且本件事故係因陳建良騎乘
    機車途經該高凸隆起之斜坡路段，以致人車失控撞及停放在
    路旁空地之自小貨車死亡之事實，如上所述，顯見陳建良之
    死亡與系爭水防道路管理之欠缺，顯有相當因果關係，則第
    七河川局自應依國家賠償法第3 條第1 項之規定，就該公有
    公共設施管理之欠缺負國家賠償責任。第七河川局辯稱其對
    系爭道路之設置及管理均無過失，無須擔負國家賠償責任云
    云，不足採信。
  (四)綜上，第七河川局既係系爭道路之管理機關，依法即負有維
    護系爭道路通常安全狀態之義務，若該道路之公共設施因有
    高凸隆起之斜坡，而不具通常應有之安全狀態或功能時，有
    無國家賠償責任之發生，端視第七河川局是否積極並有效為
    足以防止危險或損害發生之具體行為而定（例如有無及時剷
    平該高凸隆起之斜坡路面，使其平整；或拉長斜坡，使斜度
    變小；或確實設置警告標誌及跳動路面等）。而本件第七河
    川局對於系爭道路上之斜坡路面，可能造成往來人車之危險
    及防止損害之發生，並未為及時且必要之具體措施，即應認
    其管理有欠缺，自應擔負本件國家賠償責任。
七、第七河川局所屬公務員是否因怠於執行職務，致系爭道路有
    設置或管理之欠缺？其與本件事故之發生有無相當因果關係
    ？第七河川局是否應負國家賠償法第2條第2項後段之國家賠
    償責任？
    因本院已認定第七河川局應依國家賠償法第3條第1項之規定
    ，就系爭道路公有公共設施管理之欠缺負國家賠償責任，如
    上所述。則第七河川局是否應另依國家賠償法第2條第2項後
    段之規定負國家賠償責任，本院即毋庸再加審究，併此敘明
    。
八、丙○○、乙○○得請求第七河川局賠償之各項損害，其金額
    應如何計算？
    按國家損害賠償，除依本法規定外，適用民法規定，為國家
    賠償法第5 條所明定。又不法侵害他人致死者，對於支出殯
    葬費之人，應負損害賠償責任。被害人對於第三人負有法定
    扶養義務者，加害人對於該第三人亦應負損害賠償責任。不
    法侵害他人致死者，被害人之父、母、子、女及配偶，雖非
    財產上之損害，亦得請求賠償相當之金額。民法第192 條第
    1 項、第2 項及第194 條分別定有明文。查丙○○、乙○○
    之子陳建良既因第七河川局所管理之公有公共設施之欠缺而
    發生車禍死亡，如上所述，則丙○○、乙○○依侵權行為法
    律關係，請求第七河川局賠償損害，洵屬有據。茲就丙○○
    、乙○○請求之項目及金額逐一審核如下：
  (一)丙○○為陳建良支出之殯葬費損害，其金額為何？
    按丙○○為陳建良支出之殯葬費，經扣除樂隊費用後為30萬
    1300元之事實，業據丙○○提出殯葬費收據一紙為證（原審
    卷第12頁），並為第七河川局所不爭，如上所述，則丙○○
    得向第七河川局請求之殯葬費為30萬1300元。
  (二)丙○○、乙○○得請求第七河川局賠償扶養費之損害，究應
    以行政院主計處於91年12月公告之91年度民間消費支出每人
    每年平均為27萬5324元計算？抑或應以當年度所得稅扶養親
    屬免稅額之7 萬4000元計算？丙○○、乙○○分別可請求之
    扶養費究為若干？
  1.按子女對於父母依法有扶養義務，民法第1114條、第1115條
    定有明文。又按「受扶養權利者，以不能維持生活而無謀生
    能力者為限。前項無謀生能力之限制，於直系血親尊親屬不
    適用之。」民法第1117條亦規定甚明，是直系血親尊親屬，
    如能以自己財產維持生活者，自無受扶養之權利。易言之，
    直系血親尊親屬受扶養之權利，仍應受不能維持生活之限制
    ，而所謂「不能維持生活」，係指不能以自己之財產維持生
    活者而言（最高法院86年度台上字第3173號、81年度台上字
    第1504號及78年度台上字第1580號判決意旨參照）。
  2.按「扶養之程度，應按受扶養權利者之需要與負扶養義務者
    之經濟能力及身分定之。」民法第1119條定有明文。次按「
    扶養之程度，應按受扶養權利者之需要，與負扶養義務者之
    經濟能力及身分定之，民法第一千一百十九條定有明文。原
    審未注意及此，逕以我國平均每人每年消費支出為計算被上
    訴人所受扶養費損害之標準，並有可議。」最高法院92年度
    台上字第2172號判決意旨亦足資參照。丙○○、乙○○雖主
    張第七河川局應依行政院主計處於91年12月公告之91年度民
    間消費支出每人每年平均為27萬5324元，計算賠償渠等扶養
    費之損害云云，惟丙○○、乙○○並未舉證證明其應受扶養
    程度之需要為何，其逕以91年度我國平均每人每年消費支出
    為計算所受扶養費損害之標準，已有可議。且以每年27萬
    5324元計算，每月即高達2 萬2944元（元以下四捨五入），
    而陳建良如未死亡，其成年後之薪資雖屬不知，惟以我國勞
    工目前之基本工資每月僅為1 萬5840元之事實觀之，雖陳建
    良尚有弟妹即陳韋儒、陳姿樺各一人，此有丙○○、乙○○
    之全戶戶籍謄本一份在卷可稽，而可分擔陳建良之扶養義務
    ，然陳建良於扣除自身生活費用外，能否每月再給付丙○○
    、乙○○各7648元（即22944 ÷3 ＝7648）之扶養費用，即
    屬可疑。況丙○○、乙○○所指我國每人每年平均消費支出
    ，係屬一般民眾支出之情形，其支出未必均屬必要費用之支
    出，或有浪費性（如菸絲、酒類）或享樂費用（如購車、出
    國旅遊）支出，如以此作為陳建良扶養丙○○、乙○○二人
    扶養費用之計算標準，即有失公平。故本院認本件扶養費損
    害之計算，仍應以隨消費者物價指數調整核定之綜合所得稅
    扶養親屬免稅額即每年7 萬4000元，為計算扶養費之基準，
    較為適當合理。
  3.經查，丙○○、乙○○為陳建良之父母，而丙○○係52年6
    月2 日出生、乙○○係53年4 月7 日出生，於93年1 月1 日
    陳建良死亡時，分別已滿40歲及39歲。而丙○○名下有2 部
    汽車，排氣量分別為1991C.C.及2000C.C.、乙○○名下有一
    部汽車，排氣量為1991C.C.；另丙○○名下另有房屋1 幢，
    課稅現值為49萬8200元，且其92年並有租賃所得1 萬7079元
    、93年另有利息所得3073元；至於乙○○92年亦有薪資所得
    8000元之事實，此有丙○○、乙○○之財產歸屬資料清單及
    稅務電子閘門財產所得調件明細表分別在卷可參（原審卷第
    113-114 頁；本院卷第238-244 頁），且丙○○自承從事玻
    璃裝修工作，每月收入約2 萬餘元；乙○○則協助丙○○從
    事玻璃裝修工作（原審卷第184 頁、第196 頁），顯見丙○
    ○、乙○○均有正當工作收入及一定之資產足以維生，亦即
    渠等目前並無「不能維持生活」之情形存在，本院審酌依目
    前社會一般經驗及參酌勞動基準法第54條第1 款所規定強制
    退休年齡為60歲觀之，認丙○○、乙○○自60歲退休以後始
    無工作，而有不能維持生活之情形存在。故丙○○、乙○○
    請求扶養費之損害，亦應自渠等60歲起算至平均餘命止，始
    符上開民法第1117條之規定。
  4.按丙○○、乙○○既應分別自60歲起受扶養，而丙○○係52
    年6月2日出生，至112年6月2日始滿60歲；乙○○則係53年4
    月7 日出生，須至113 年4 月7 日始滿60歲，而陳建良係93
    年1 月1 日死亡，故依92年台閩地區簡易生命表所示（本院
    卷第245-251 頁），丙○○、乙○○分別尚有餘命35.60 年
    及41.62 年。則依霍夫曼計算法扣除中間利息，且丙○○、
    乙○○自起訴時（即93年5 月17日），算至渠等二人分別滿
    60歲可受扶養時止，分別尚須經過19.04 年及19.89 年之期
    間始能屆至，故丙○○、乙○○得請求之扶養費金額，亦應
    分別扣除20年之中間利息。又陳建良尚有弟妹即陳韋儒（79
    年4 月19日生）、陳姿樺（80年6 月22日生）各一人，此有
    丙○○、乙○○之全戶戶籍謄本一份在卷可稽，而於丙○○
    、乙○○分別滿60歲而得請求扶養費時，陳韋儒、陳姿樺均
    已成年而可分擔陳建良之扶養義務，故丙○○、乙○○之扶
    養費，依法即應由陳建良及陳韋儒、陳姿樺三人分擔。經依
    扶養親屬免稅額每人每年扶養額7 萬4000元，一次給付應按
    霍夫曼計算法扣除中間利息後，則丙○○得請求之扶養費為
    16萬4179 元【｛（74000 ×20.553813） ＋（74000 ×0.6
    ×0.0000000） －（74000 ×14.0000000）｝÷3 ＝164179
    元，元以下四捨五入】。至乙○○得請求之扶養費則為21萬
    5347元【｛（74000 ×22.643090） ＋（74000 ×0.62×
    0.327870）－（74000 ×14.0000000）｝÷3 ＝215347元，
    元以下四捨五入】。丙○○、乙○○逾此部分之扶養費請求
    ，即屬無據。
  (三)丙○○、乙○○請求第七河川局賠償慰撫金各150 萬元，是
    否允當？
    按慰藉金之賠償須以人格權遭遇侵害，使精神上受有痛苦為
    必要，其核給之標準固與財產上損害之計算不同，然非不可
    斟酌雙方身分資力與加害程度，及其他各種情形核定相當之
    數額，最高法院著有51年台上字第223 號判例足資參照。經
    查，丙○○、乙○○分別係陳建良之父母，而陳建良係76年
    12月4 日出生，於93年1 月1 日未滿17歲之時即因本件車禍
    事故而殞命，丙○○、乙○○突遭此重大喪子之痛，精神自
    屬痛苦不堪。本院審酌陳建良為高中肄業學生，丙○○、乙
    ○○均為高中畢業，丙○○並從事玻璃裝修工作，每月收入
    約2 萬餘元，乙○○為家庭主婦並協助丙○○工作，暨第七
    河川局為國家中央機關等一切情狀，認丙○○、乙○○分別
    請求慰撫金各150 萬元，並無不當，應予准許。第七河川局
    主張丙○○、乙○○二人之慰撫金應各以50萬元為適當云云
    ，不足採信。
  (四)綜上，丙○○損害之金額為196 萬5479元（301,300 ＋
    1,500,000 ＋164,179 ＝1,966,915 元），乙○○損害之金
    額為171 萬5347元（215,347 ＋1,500,000 ＝1,715,347 元
    ）。
九、陳建良於發生車禍時，其騎乘機車是否有超速？若係超速駕
    駛，則此與陳建良又係未配戴安全帽且無照駕駛，對於本件
    損害之發生及擴大是否與有過失？本件有無過失相抵之適用
    ？
  (一)按「損害之發生或擴大，被害人與有過失者，法院得減輕賠
    償金額或免除之。」民法第217 條第1 項定有明文。此項規
    定於國家賠償亦可適用，國家賠償法第5 條亦定有明文。次
    按「行車速度，依速限標誌或標線之規定，無標誌或標線者
    ，應依左列規定：一、行車時速不得超過五○公里。但在未
    劃設車道線、行車分向線之道路，或設有快慢車道分隔線之
    慢車道，時速不得超過四○公里。」「汽車駕駛執照為駕駛
    汽車之許可憑證，由駕駛人向公路監理機關申請登記，考驗
    及格後發給之。」「機器腳踏車附載人員或物品，應依左列
    規定：‧‧‧五、駕駛人及附載坐人均應戴安全帽。」92年
    10月15日修正發布施行之道路交通安全規則第93條第1 項第
    1 款、第50條第1 項及第88條第1 項第5 款分別定有明文。
  (二)經查，陳建良未領有駕駛執照，且騎乘機車未配戴安全帽之
    事實，為兩造所不爭，如上所述，則陳建良自係違反上開92
    年10月15日修正發布施行之道路交通安全規則第50條第1 項
    及第88條第1 項第5 款之規定，應依道路交通管理處罰條例
    第21條第1 項第1 款及第31條第6 項之規定處罰，自屬違反
    保護他人之法律，自應推定其有過失（最高法院89年度台上
    字第490 號及83年度台上字第2944號判決意旨參照）。又系
    爭肇事地點之速限為時速40公里，有道路交通事故調查報告
    表(一)附於屏東地檢署93年度相字第3 號相驗卷內足憑；且依
    證人即於本件車禍發生時，與陳建良分別騎乘機車於系爭道
    路行駛之黃鎰富證稱：肇事當時陳建良行車之速度約為時速
    50公里等語（原審卷第121 頁）。本院斟酌陳建良所駕駛之
    機車於行經系爭肇事地點之斜坡道路時，因路面高凸隆起，
    至其機車底部在系爭道路之路面上留有1.1 公尺之刮地痕，
    且人車再往前飛躍18.4公尺後始人車倒地，撞及停放於路旁
    私人空地之車牌號碼GK-1901 號自用小貨車，受有頭部外傷
    併腦挫傷等傷害，而送醫不治死亡之事實，為兩造所不爭，
    並有道路交通事故現場圖附於上開相驗卷宗內可資參憑。是
    依經驗法則判斷，陳建良倘非超速行駛，當不致於機車失控
    刮地後，再往前衝18.4公尺而撞及停放在路旁空地之自小貨
    車，足認證人黃鎰富證稱陳建良之機車時速50公里，且有超
    速行駛之事實，堪予採信。則陳建良超速行車，亦有違上開
    道路交通管理規則93條第1 項第1 款之規定，亦應認為有過
    失。從而，第七河川局辯稱陳建良應係行車速度甚快，且未
    隨時注意車前狀況，才會因高速通過該斜坡道路而車行不穩
    跌倒等情，應堪可採。丙○○、乙○○主張陳建良對於本件
    肇事，並無超速之事實云云，不足採信。
  (三)綜上，本院審酌陳建良係無照騎乘機車，且又未配戴安全帽
    ，於行經系爭肇事地點之斜坡路面時，本應注意車前狀況，
    小心慢行通過，詎又以時速50公里之高速通過，致因超速駕
    駛而撞及停放於路旁私人空地之車牌號碼GK-1901 號自用小
    貨車，受有頭部外傷併腦挫傷等傷害，而送醫不治死亡之事
    實，其對於本件車禍之過失程度；與第七河川局未妥善養護
    管理系爭道路之過失相較，本院認陳建良之過失責任較第七
    河川局為重，而為本件事故之肇事主因，至系爭斜坡道路之
    高凸隆起為本件事故之次因，陳建良應負擔70% 之過失責任
    ，第七河川局應負擔30% 之過失責任。故應減輕第七河川局
    70% 之賠償責任，則丙○○、乙○○得請求賠償之金額應分
    別為丙○○58萬9644元（1,965,479 元×30% ＝589,644 元
    ，元以下四捨五入）；乙○○51萬4604元（1,715,347 ×30
    %= 514,604元，元以下四捨五入）。
十、第七河川局應賠償之金額是否應扣除丙○○、乙○○已分別
    領取之強制汽車責任保險金各70萬元？
  (一)按「保險制度，旨在保護被保險人，非為減輕損害事故加害
    人之責任。保險給付請求權之發生，係以定有支付保險費之
    保險契約為基礎，與公有公共設施因設置或管理有欠缺所生
    之國家賠償請求權，並非出於同一原因。後者之損害賠償請
    求權，殊不因受領前者之保險給付而喪失。」最高法院91年
    度台上字第857 號判決要旨足資參照。次按「強制汽車責任
    保險人依強制汽車責任保險法規定給付之保險金，視為加害
    人或被保險人損害賠償金額之一部分，加害人或被保險人受
    賠償請求時，得扣除之。」94年2 月5 修正公布前之強制汽
    車責任保險法第30條定有明文。是得依該規定主張扣除者，
    自以「加害人」或「被保險人」為限，加害人或被保險人以
    外之第三人，自無主張扣除之權。再者，所謂「被保險人」
    依同法第8 條之規定，係指依同法第4 條投保強制汽車保險
    及其他因使用或管理被保險汽車造成汽車交通事故之人，即
    包括要保人及共同被保險人（指要保人以外，因使用或管理
    被保險汽車造成汽車交通事故之人）；至於「加害人」，依
    同法第9 條第1 項規定，係指汽車交通事故之「行為人」，
    並非同一交通事故中所有之賠償義務人，均屬強制汽車責任
    保險法所稱之「加害人」，而本條所稱之「加害人」亦與侵
    權行為法上之「行為人」概念不同。再參酌修正公布前之強
    制汽車責任保險法第31條第1 項規定：「汽車交通事故之發
    生，如可歸責於被保險人或加害人以外之第三人者，保險人
    得於給付金額範圍內代位行使被保險人對於該第三人之損害
    賠償請求權。」，益見上開「加害人」並非指同一交通事故
    中之所有賠償義務人甚明，否則即無被保險人或加害人以外
    之第三人存在之可能。從而，得依修正公布前之強制汽車責
    任保險法第30條主張扣除保險人所給付之保險金，既限於加
    害人或被保險人，則非強制汽車保險契約保障範圍內之第三
    人，自無主張扣除強制汽車責任保險金之權。
  (二)經查，本件上訴人丙○○、乙○○固有向車牌號碼 GK-1901
    號自用小貨車之車主，即訴外人林榮利所投保之強制汽車責
    任險之保險人領取強制汽車責任保險金140 萬元，然就該保
    險契約而言，加害人或被保險人係指林榮利，第七河川局並
    非該強制汽車責任保險契約所保障之人，第七河川局應屬修
    正公布前之強制汽車責任保險法第31條第1 項所稱之「加害
    人或被保險人以外之第三人」。則參照上開說明，第七河川
    局就丙○○、乙○○所領取之強制汽車責任保險金140 萬元
    部分，自無主張扣除之權。況「本法所稱被保險人，係指依
    第四條投保本保險及其他因使用或管理被保險汽車造成汽車
    交通事故之人。」修正公布前之強制汽車責任保險法第8 條
    定有明文。查本件車牌號碼GK-1901 號自用小貨車之車主係
    林榮利，又該車平日係由林榮利及其父母等3 人使用等情，
    業據林榮利之父林世仁於警詢筆錄中陳述甚詳（本院卷第
    120 頁），則本件強制汽車保險之被保險人，自應為林榮利
    及其父母等3 人，然渠等3 人並未因本件車禍受有任何損害
    ，故縱第七河川局應對本件車禍負損害賠償之責，惟因強制
    汽車責任保險之保險人對第七河川局並無任何損害賠償請求
    權，則強制汽車責任保險之保險人亦無從對第七河川局行使
    代位請求權，故第七河川局自無抗辯應扣除強制汽車責任保
    險保險金之餘地。從而，第七河川局抗辯丙○○、乙○○所
    領取強制汽車責任保險保險金140 萬元，應由賠償總額內扣
    除，即每人扣除70萬元云云，不足採信。
十一、綜上所述，系爭道路係屬第七河川局管理，則其對該道路
      當有管理維護之義務，惟第七河川局管理之系爭道路，既
      因有高凸隆起之斜坡路段未能及時剷平，又未設置足夠之
      警告標誌或跳動路面，提醒往來之人車，足以影響行車之
      安全，已不具備通常應有之安全狀態及功能，即係公共設
      施管理之欠缺，陳建良因此車禍而死亡，則陳建良之父母
      即丙○○、乙○○依國家賠償法第3 條第1 項之規定，請
      求第七河川局應負國家賠償責任，洵屬有據。從而，丙○
      ○、乙○○分別請求被第七河川局應給付丙○○58萬9644
      元、乙○○51萬4604元，及自93年9 月10日起至清償日止
      ，按週年利率5%計算之法定遲延利息部分，為有理由，應
      予准許。逾此部分所為之請求，為無理由，應予駁回。故
      第七河川局除原審已判命應給付丙○○51萬4228元及乙○
      ○36萬3378元之本息外，應分別再給付丙○○7 萬5416元
      （000000－000000＝75416） 及乙○○15萬1226元（
      000000－000000＝151226）之本息，原審就此部分為丙○
      ○、乙○○敗訴之判決，容有未洽，丙○○、乙○○上訴
      意旨就此部分求予廢棄改判，為有理由，爰由本院予以廢
      棄改判如主文第二項所示。至於丙○○、乙○○之請求不
      應准許部分，原判決為丙○○、乙○○敗訴之判決，經核
      於法並無不合，丙○○、乙○○上訴意旨求予廢棄改判，
      為無理由，應併與其在本院追加之訴一併駁回其上訴。又
      原審就上開應准許部分（除第七河川局應再給付丙○○7
      萬5416元、乙○○15萬1226元外），為第七河川局敗訴之
      判決，並就上開應准許部分，分別酌定擔保金額為准予假
      執行及免為假執行之宣告，於法並無違誤，第七河川局就
      其敗訴部分，提起上訴，指摘原判決此部分不當，求予廢
      棄改判，為無理由，應予以駁回。
十二、又本件丙○○、乙○○勝訴部分，因未逾150萬元，依民
      事訴訟法第466條第1項、第3項規定，不得上訴至第三審
      ，經本院判決後即告確定，故兩造聲請願供擔保請准宣告
      假執行及免為假執行之宣告，均無必要，併予敘明。
十三、本件事證已臻明確，兩造其餘攻擊防禦方法，於判決結果
      不生影響，不再一一論述，併此敘明。
據上論結，本件丙○○、乙○○之上訴均為一部有理由，一部無
理由，其追加之訴及第七河川局之上訴均為無理由，依民事訴訟
法第450 條、第449 條第1 項、第79條、第78條、第85條第1 項
但書，判決如主文。
中    華    民    國    95    年    6     月     7    日
                              民事第三庭
                                  審判長法官     張國彬
                                  法      官     吳登輝
                                  法      官     楊富強
以上正本證明與原本無異。
丙○○、乙○○如對本判決上訴，須於判決送達後20日內向本院
提出上訴狀，其未表明上訴理由者，應於上訴後20日內向本院提
出上訴理由書（均須按他造當事人之人數附繕本）。上訴時應提
出委任律師或具有律師資格之人之委任狀，並依附註條文規定辦
理。
經濟部水利署第七河川局不得上訴。
中    華    民    國    95    年    6     月     7    日
                                   書  記  官    劉博文
附註：
民事訴訟法第466 條之1 ：
對於第二審判決上訴，上訴人應委任律師為訴訟代理人，但上訴
人或其法定代理人具有律師資格者，不在此限。
上訴人之配偶、三親等內之血親、二親等內之姻親，或上訴人為
法人、中央或地方機關時，其所屬專任人員具有律師資格並經法
院認適當者，亦得為第三審訴訟代理人。第1 項但書及第2 項情
形，應於提起上訴或委任時釋明之。


司法院資訊處製作；財團法人民間司法改革基金會備份。
